【裁判字號】    99,抗,239
【裁判日期】    990312
【裁判案由】    債務人異議之訴
【裁判全文】
臺灣高等法院民事裁定                   99年度抗字第239號
抗  告  人  甲○○原名陳建宏.
上列抗告人因與相對人第一商業銀行股份有限公司間債務人異議
之訴事件，對於中華民國98年12月1日臺灣板橋地方法院98年度
訴字第2268號所為裁定提起抗告，本院裁定如下：
    主  文
原裁定廢棄，發回臺灣板橋地方法院。
    理  由
一、原裁定意旨略以：「原告（即本件之抗告人）起訴未記載訴
    訟標的及其原因事實、應受判決事項之聲明、未繳裁判費等
    ，有違民事訴訟法第244條及第1編第3章第1節、第2節之規
    定，經定期命補正，該裁定已於民國（下同）98年11月24日
    送達於原告，原告迄今仍未補正，起訴不合程式，難認為合
    法，應予駁回。」等語。
二、抗告意旨略以：「抗告人願補正記載訴訟標的及其原因事實
    、應受判決事項之聲明，至於未繳裁判費亦在努力籌措，抗
    告人只因需知道尚需補正之部分，並請予寬限。」等語。
三、按民事訴訟法第244條第1項規定「起訴，應以訴狀表明下列
    各款事項，提出於法院為之：一、當事人及法定代理人。二
    、訴訟標的及其原因事實。三、應受判決事項之聲明。」，
    又原告之聲明有不明瞭或不完足者，審判長應依同法第199
    條行使闡明權，令其補充之，此為審判長因定訴訟關係之闡
    明權，同時為其義務（最高法院98年台上字第599號判決意
    旨參照）。次按「訴訟標的之價額，由法院核定。核定訴訟
    標的之價額，以起訴時之交易價額為準；無交易價額者，以
    原告就訴訟標的所有之利益為準。法院因核定訴訟標的之價
    額，得依職權調查證據。」，民事訴訟法第77條之1第1至3
    項亦有明文；提起民事訴訟，應依民事訴訟法規定繳納裁判
    費，此為必須具備之程式，且為法院應依職權調查核定之事
    項（最高法院97年台抗字第316號、92年台抗字第102號、89
    年台上字第574號、87年台聲字第400號、80年台抗字第359
    號裁定意旨參照）。
四、經查，相對人執原法院簡易庭98年8月26日98年度司拍字第
    1484號拍賣抵押物裁定為執行名義，聲請對抗告人之不動產
    強制執行，抗告人於98年10月16日向原法院提起本件債務人
    異議之訴，並於訴狀中載明：「…本案債權根本不存在…，
    第一銀行（即相對人）與柯賜海勾結將本案土地房屋設定抵
    押給一銀。」，經原法院於98年10月23日裁定命抗告人依民
    事訴訟法第244條第1項各款補正訴之聲明、事實及理由與所
    提之證據，並應查報所請求排除強制執行之利益為何，並依
    該利益之價額繳納裁判費（見原法院卷第6、10頁）。嗣抗
    告人於98年11月28日提出補正狀載明：「三、聲明債權不存
    在、聲明回復原狀、撤銷違法設定；四、系爭訴訟標的價
    格？請問是否是一銀所主張之價額，原告始終未向一銀借錢
    …。請求排除強制執行之利益？排除強制執行哪有任何利
    益，只是減少對原告的傷害及損失，何來利益之有。」等語
    （見原法院卷第10頁），抗告人既已表明其提起債務人異議
    之訴，請求排除強制執行，並聲明債權不存在、回復原狀、
    撤銷違法設定，原法院復已依職權調閱原法院98年度司執字
    第69313號強制執行事件案卷（見原法院卷第5頁），自應依
    職權核定訴訟標的價額。縱認抗告人之聲明有不明瞭或不完
    足者，審判長應行使闡明權，令其補充之，並依職權調查核
    定訴訟標的價額，據以計算裁判費，再命抗告人補正。乃原
    法院未予闡明，復未依職權調查並核定訴訟標的價額，據以
    計算裁判費，即逕以抗告人未補正訴訟標的及其原因事實、
    應受判決事項之聲明，暨未繳納裁判費為由，駁回抗告人之
    訴，尚有未洽。抗告人指摘原裁定不當，為有理由，應由本
    院廢棄原裁定，由原法院更為適法之處理。
五、據上論結，本件抗告為有理由，爰裁定如主文。
中    華    民    國    99    年    3     月    12    日
                  民事第十三庭
                        審判長法  官  蕭艿菁
                              法  官  楊絮雲
                              法  官  周舒雁
正本係照原本作成。
本裁定除以適用法規顯有錯誤為理由外，不得再抗告。如提起再
抗告，應於收受後10日內委任律師為代理人向本院提出再抗告狀
。並繳納再抗告費新台幣1000元。
中    華    民    國    99    年    3     月    12    日
                              書記官  秦仲芳

司法院資訊處製作；財團法人民間司法改革基金會備份。
